最高法院刑事判決　　　　　　　　　　　　　　　　九十一年度台上字第六七二號
　　上　訴　人　甲○○
右上訴人因殺人等罪案件，不服台灣高等法院台南分院中華民國九十年十二月四日第
二審更審判決（九十年度上重更(一)字第五三五號，起訴案號：台灣嘉義地方法院檢察
署八十九年度偵字第八○五三號），提起上訴，本院判決如左：
    主  文
原判決關於殺人罪部分撤銷，發回台灣高等法院台南分院。
其他上訴駁回。
    理  由
一撤銷發回（殺人罪）部分
本件原判決認定上訴人甲○○與被害人張嘉玲為朋友關係，民國八十八年十一月二十
八日凌晨一時許，上訴人偕同友人多人在嘉義市歌神ＫＴＶ唱歌飲酒作樂，迄同日一
時三十分許，其與同事羅安倫、陳俊男因欲轉往嘉義市唐朝ＰＵＢ飲酒唱歌，乃打電
話至大世界餐廳邀約張嘉玲外出，因張嘉玲仍當班，未能立即成行。同日凌晨三時許
張嘉玲下班後，以電話通知上訴人前往接載，上訴人即駕駛Ｃ三｜一四六六號自小客
車，搭載同行之羅安倫、陳俊男同至大世界餐廳接張嘉玲，然因張嘉玲先前在大世界
餐廳已飲酒過量，臨時決定取消唱歌行程，上訴人遂先送羅安倫、陳俊男回家。其間
，張嘉玲因醉酒，曾在羅安倫與陳俊男住處各嘔吐一次。嗣上訴人因不知張嘉玲住所
，遂載張嘉玲前往嘉義縣中埔鄉和睦村「舒美汽車旅館」休息，二人於當日四時三十
五分進入該汽車旅館登記使用六○三號房間，車進一樓車庫後，上訴人扶張嘉玲上二
樓臥房，張嘉玲進入二樓臥房後，再因醉酒嘔吐二次，由上訴人服侍躺在床上睡覺。
約一小時後張嘉玲甦醒詢問上訴人伊身處何處，上訴人告知係在汽車旅館，張嘉玲聞
言即怒打上訴人一耳光，並破口大罵上訴人「肏你媽的屄，王八蛋」等髒話，及起身
欲離開房間，上訴人出手拉回張嘉玲，對其言稱：「你休息夠了就想走，我還要休息
」等語，張嘉玲更加氣憤而繼續叫罵，乃上訴人預見以枕頭摀悶人體口鼻部位可能發
生斷氣死亡之結果，一時為阻止張嘉玲叫罵聲傳至鄰房，情急之下順手取床上之枕頭
摀住張嘉玲之頭部口鼻約達五分鐘後，發現張嘉玲不再掙扎揮手拍打，始知人已斷氣
死亡而不違背其本意。嗣為掩飾其殺人犯行，乃意圖遺棄張嘉玲屍體，以圖滅跡，遂
將張嘉玲屍體自汽車旅館二樓房間拖下一樓車庫，推進其自小客車前座，於同日六時
二十四分，退房離開「舒美汽車旅館」，駕車四處尋覓棄屍地點，於行經嘉義縣水上
鄉三界村三界埔二一九號前產業道路時，發現該處偏僻，人跡稀少，即將張嘉玲屍體
拖出車外，使張嘉玲屍體滾落斜坡下而遺棄之，並將張嘉玲遺留車內之皮包及鞋子等
物，丟棄於嘉義縣中埔鄉○○村○○○鄰○○路一一三號斜對面之空地垃圾堆等情，
因而撤銷第一審關於此部分之判決，改判仍依牽連關係從一重論處上訴人殺人（牽連
犯遺棄屍體罪）罪刑，固非無見。
惟查：(一)依卷內資料，上訴人於原審曾選任吳信賢、陳慈鳳二律師為辯護人（原審更
(一)卷第三十三頁），乃原審於審判期日竟僅通知吳信賢律師一人到庭為上訴人辯護，
陳慈鳳律師則未通知，致其無能為上訴人妥當之辯護，原審仍率行宣示辯論終結予以
判決，踐行之訴訟程序已難謂無瑕疵可指。(二)刑法第十三條第一項規定：行為人對於
構成犯罪之事實，明知並有意使其發生者為故意。第二項規定：行為人對於犯罪之事
實，預見其發生，而其發生並不違背其本意者，以故意論。前者學理上謂為意欲主義
，後者謂為容認主義，但不論其為「明知」或「預見」，皆為故意犯主觀上之認識，
只是程度強弱有別，行為人有此認識進而有「使其發生」或「任其發生」之意，則形
成犯意，前者為確定故意、直接故意，後者為不確定故意、間接故意，但不論其為確
定故意或不確定故意，其犯意之形成，均須在犯罪行為實施之前或實施中始可。換言
之，故意犯，必行為人本其意思活動，而實施構成要件之行為，始為犯罪。本件原判
決於事實欄記載「上訴人預見以枕頭摀悶人體口鼻部位可能發生斷氣死亡之結果，一
時為阻止張嘉玲叫罵聲傳至鄰房，情急之下乃順手取床上之枕頭摀住張嘉玲之頭部口
鼻約達五分鐘後，發現張嘉玲不再掙扎揮手拍打，始知人已斷氣死亡而不違背其本意
」等情，依其記載之上開事實觀之，上訴人對「以枕頭摀悶人體口鼻部位，足以發生
斷氣死亡」之結果雖有預見，但其由認識（預見）進而有「任其發生」之意，亦即其
殺人犯意之形成，似已在「發現張嘉玲斷氣死亡」之後（發現張嘉玲不再掙扎揮手拍
打，始知人已斷氣死亡而不違背其本意）。如果無訛，則上訴人既係於「發現張嘉玲
斷氣死亡」後，始有殺人之不確定故意，其於「以枕頭摀住張嘉玲頭部口鼻」之前或
當時，並無「縱令張嘉玲死亡，亦所不惜」之意，所為自不符殺人罪之犯罪構成要件
。實情究何？究上訴人之殺人犯意起於何時？原審未進一步詳予究明。況原判決既認
上訴人係以殺人之不確定故意，著手實施「以枕頭摀住張嘉玲頭部口鼻」之殺人犯行
，但理由欄初又謂「上訴人以枕頭摀住被害人口鼻之動機及目的，係在阻止被害人張
嘉玲繼續叫罵，以免叫罵聲傳到鄰房」（原判決第五頁倒數第五、六行）；繼則稱：
「被告（上訴人）年輕氣壯，對於毫無抵抗能力之被害人，長時間以枕頭悶住頭部致
死，無視被害人垂死中之掙扎，於被害人生前施以狠毒之侵害」云云（原判決第十頁
第四行至第六行），前者謂上訴人並無殺人之動機及目的，後者似又說明上訴人係明
知並有意使其發生，證據理由，亦屬矛盾，案關重典，應認仍有發回更審之原因。關
於遺棄屍體罪部分，因原判決認與發回之殺人罪部分有原因、結果之裁判上一罪關係
，併予發回。
二上訴駁回（侵占脫離本人持有物）部分
按刑事訴訟法第三百七十六條所列各罪之案件，經第二審判決者，不得上訴於第三審
法院，為該法條所明定。本件上訴人甲○○因侵占脫離本人持有物案件，原審係依刑
法第三百三十七條論處罪刑，核屬刑事訴訟法第三百七十六條第一款之案件，依首開
說明，既經第二審判決，自不得上訴於第三審法院，上訴人就此部分竟復提起上訴，
顯為法所不許，應予駁回。又此部分業經原審前審判決確定，本院前次判決亦未將此
部分一併撤銷發回，乃原審復將已判決確定，訴訟關係已消滅之此一部分，一併予以
判決，雖屬違背法令，但既屬不得上訴於第三審法院之案件，本院即不得併予審究，
此部分應依非常上訴程序救濟，併予明。
據上論結，應依刑事訴訟法第三百九十五條前段、第三百九十七條、第四百零一條，
分別判決如主文。
中      華      民      國    九十一    年      二      月      七      日
                              最高法院刑事第二庭
                                  審判長法官  莊  來  成
                                        法官  謝  俊  雄
                                        法官  蘇  振  堂
                                        法官  賴  忠  星
                                        法官  張  清  埤
      右正本證明與原本無異
                                              書  記  官
中      華      民      國    九十一    年      二      月     二十     日
